【裁判字號】    94,訴,898
【裁判日期】    950511
【裁判案由】    損害賠償
【裁判全文】
臺灣板橋地方法院民事判決               94年度訴字第898號
原      告  丙○○
訴訟代理人  甲○○
            劉承斌  律師
上  列一人
複  代理人  李基益  律師
被      告  戊○○  住臺北縣中.
訴訟代理人  鍾開榮  律師
上列當事人間請求損害賠償事件，本院於中華民國95年4 月27日
言詞辯論終結，判決如下：
    主  文
被告應給付原告新臺幣柒拾捌萬玖仟伍佰壹拾貳元，及自民國九
十四年七月四日起至清償日止，按週年利率百分之五計算之利息
。
原告其餘之訴駁回。
訴訟費用由被告負擔三分之二，餘由原告負擔。
本判決第一項於原告以新臺幣貳拾陸萬肆仟元為被告供擔保後，
得假執行。但被告以新臺幣柒拾捌萬玖仟伍佰壹拾貳元為原告預
供擔保，得免為假執行。
原告其餘假執行之聲請駁回。
    事實及理由
一、原告主張：原告丙○○於民國93年11月30日以新臺幣（下同
    ）362 萬5,000 元，就臺北縣中和市○○路581 巷31弄49號
    5 樓暨頂樓加蓋部分及基地應有部分5 分之1 之房地（下稱
    系爭房地），與被告戊○○成立不動產買賣契約，嗣於94年
    1 月5 日付清買賣尾款並將系爭房屋移轉占有與原告。詎系
    爭房屋交付原告後，經94年3 月中旬之豪雨，原告始發現5
    樓之樓頂、浴室、西面牆壁暨6 樓東、西面牆壁有大面積之
    嚴重漏水，原告隨即以存證信函將系爭房屋漏水之瑕疵通知
    被告及仲介本件房屋買賣之「住商不動產仲介公司」，經仲
    介公司營業員丁○○會同被告勘察現場後，被告允諾修繕，
    並同時委請仲介公司代尋修繕公司，在此期間先後委託「保
    固久防水測漏工程有限公司」及「晴天防水工程行」估價，
    嗣由「晴天防水工程行」以7 萬5,000 元之價格承攬該防水
    工程。原告於該防漏工程完工前已先行支付5 萬元，完工後
    之驗收階段適逢大雨，系爭房屋5 樓浴室以及6 樓東面牆之
    漏水情形仍無法改善，而有再修繕之必要，暫估之再修繕費
    用為4 萬5,000 元。被告既曾允諾負擔修復漏水之費用，則
    原告就該防漏工程所墊支之5 萬元修繕費用及4 萬5,000 元
    之再修繕費用，自均應由被告負擔。又原告於發現系爭房屋
    有漏水瑕疵後，另發現屋內圓形物體均向北滾動，經詢問鄰
    居，始悉本棟建物前於88年間，因隔鄰之「正隆麗池」住宅
    大樓施工損鄰緣故，造成本棟建物傾斜。經臺北市土木技師
    公會就本棟建物傾斜程度作成鑑定，證實本棟建物門牌號碼
    為49號3 樓、4 樓部分之傾斜率為82分之1 。系爭房屋雖未
    列入該次鑑定標的，惟系爭房屋既位於同棟第5 、6 樓，依
    物理慣性其傾斜程度顯應大於同棟第3 、4 樓之傾斜率。故
    系爭房屋具有傾斜之瑕疵，應屬無疑。原告向被告購買之系
    爭房地，係被告前於93年4 月26日向訴外人乙○○購得。被
    告經乙○○告知系爭房屋有漏水及傾斜瑕疵後，始以低於合
    理市價之252 萬元（應為255 萬元）購得系爭房屋。嗣被告
    故意隱瞞漏水及傾斜之瑕疵，而以362 萬5,000 元將系爭房
    地轉售與原告，被告將「有瑕疵」之標的物以「無瑕疵」之
    價格出售，從中獲利110 萬5,000 元。系爭房屋既有被告應
    負擔保責任之瑕疵，原告依民法第359 條之規定，請求減少
    購買系爭房地之價金110 萬5,000 元，是被告就原告給付之
    買賣價金中110 萬5,000 元部分無請求權，被告受領該部分
    價金係屬不當得利。原告就系爭房屋漏水及傾斜之問題，曾
    寄發存證信函希冀被告出面協商，惟迄今未獲置理，爰依據
    被告承諾之修繕義務及不當得利之法律關係，請求被告給付
    等語，並聲明：
    (1)被告應給付原告新臺幣120 萬元，及自起訴狀繕本送達翌
    日起至清償日止，按週年利率百分之5 計算之利息。(2)願供
    擔保，請准宣告假執行。
二、被告則以：被告於93年4 月26日以255 萬元向訴外人乙○○
    購買臺北縣中和市○○路581 巷31弄49號5 樓暨頂樓加蓋部
    分及基地應有部分5 分之1 之房地，嗣於93年11月30日以36
    2 萬5,000 元轉售與原告丙○○，並於94年1 月5 日將系爭
    房地移轉占有交付與原告。原告主張94年3 月中旬適逄豪雨
    ，發現系爭房屋有漏水現象，謂被告應負出賣人之瑕疵擔保
    責任。惟被告將房屋交付原告時並未有漏水情形，且被告從
    未保證系爭房屋絕不漏水。又系爭房屋係屋齡23年以上之舊
    屋，其各項機能效用，當然會依屋齡遞減，容有可能存在各
    項瑕疵，原告於購屋時當能預見，因此雙方訂立契約時特別
    約定「依現況交屋」字樣，並經原告簽名蓋章為據。所謂「
    依現況交屋」即是「依房屋之使用現況」，無論當時已存在
    之瑕疵或將來發生之瑕疵，出賣人皆不負擔保責任，亦即雙
    方同意免除出賣人之瑕疵擔保責任。再被告與乙○○於簽立
    買賣契約書時，有關房屋現況及房屋是否有海砂屋、輻射污
    染、工業用地、公共設施用地、漏水、鄰損狀況等情形，均
    經仲介系爭房地買賣之「信義房屋」營業員己○○一一詢問
    乙○○，確認無訛後記載於買賣契約，斯時乙○○並未告知
    系爭房屋有鄰損情形。鄰損傾斜為屋況之重要事項，倘乙○○確曾告知仲介人及被告，何以買賣契約中就屋況之特別批
    註事項均一一明列，唯獨未將鄰損情形載明？是被告向前手
    乙○○購置系爭房地時，完全不知有鄰損傾斜之情事。況系
    爭房屋並未列入臺北巿土木技師公會鑑定之標的，自不得援
    引該鑑定報告為系爭房屋確有傾斜之論斷依據。又被告購買
    系爭房地時，乙○○就系爭房地之開價為250 萬至298 萬之
    間，被告遂於93年4 月26日依一般正常買賣程序，向乙○○
    以255 萬之價金購得系爭房地。被告於同年11月30日以362
    萬5,000 元將系爭房地轉售與原告，固有獲利110 萬5,000
    元，惟系爭房地售價變動因素甚為複雜，包括房地價格之變
    動、買受人之主觀喜好及決定等諸多原因。原告僅因被告出
    售系爭房地而受有利潤，即認被告就差額部分係屬不當得利
    ，顯無足取。綜上所述，原告主張於法均屬無據等語，資為
    抗辯。並聲明：(1)原告之訴及假執行之聲請均駁回。(2)如受
    不利判決，願供擔保請求免為假執行。
三、兩造不爭執事項：
（一）原告主張於93年11月30日，以362 萬5,000 元之價格向被
      告購買臺北縣中和市○○路581 巷31弄49號5 樓暨頂樓加
      蓋部分及基地應有部分5 分之1 之房地，嗣於94年1 月5
      日付清買賣尾款並移轉系爭房地之占有與原告，業據原告
      提出與其所述相符之買賣契約書、房地產標的現況說明書
      等件為證，復為被告所不爭執，自堪信為真實。
（二）被告抗辯臺北縣中和市○○路581 巷31弄49號5 樓暨頂樓
      加蓋部分及基地應有部分5 分之1 之房地，係於93年4 月
      26日以255 萬元之價金向訴外人乙○○購得，業據被告提
      出與其所述相符之不動產買賣合約書、標的物現況說明書
      、建物登記謄本等件為證，復為原告所不爭執，自堪信為
      真實。
（三）本院依職權調閱臺北市土木技師工會91年7 月19日北土技
      字第9131081 號「臺北縣中和市○○路581 巷31弄47號5
      樓，49號3 樓、4 樓，51號4 樓、5 樓建物垂直傾斜測量
      研判安全鑑定報告書」1 份，其文書之真正並為兩造所不
      爭執。
四、得心證之理由：
    本件兩造爭執點，在(1)系爭房屋是否確有如原告主張之漏水
    及傾斜情形？該漏水及傾斜之情形是否構成買賣標的物之瑕
    疵？(2)被告就系爭房屋漏水及傾斜之瑕疵，應否依民法第35
    4 條之規定，負擔保責任？(3)倘被告確應就系爭房屋漏水及
    傾斜之瑕疵負擔保責任，則原告就漏水部分，依被告承諾得
    請求之修繕費用為何？就傾斜部分，得請求減少之價金數額
    為何？以下分論述之：
（一）按「物之出賣人對於買受人，應擔保其物依第373 條之規
      定危險移轉於買受人時，無滅失或減少其價值之瑕疵，亦
      無滅失或減少其通常效用或契約預定效用之瑕疵」，民法
      第354 條定有明文，又「所謂物之瑕疵係指存在於物之缺
      點而言。凡依通常交易觀念，或依當事人之決定，認為物
      應具備之價值、效用或品質而不具備者，即為物有瑕疵」
      ，最高法院亦著有73年台上字第1173號判例可參。查原告
      主張系爭房屋5 樓之樓頂、浴室、西面牆壁暨6 樓東、西
      面牆壁有大面積之嚴重漏水，業據原告提出系爭房屋漏水
      現況照片4 張、「保固久防水測漏工程有限公司」估價單
      及「晴天防水工程行」工程前期款收據各1 紙在卷足憑。
      且兩造曾因房屋漏水問題發生爭執，原告並要求仲介本件
      房屋買賣之「住商不動產仲介公司」營業員丁○○出面聯
      絡被告處理，被告當時有口頭承諾負擔修繕費用，丁○○
      遂代尋民間水電公司就漏水修復進行估價，第一家公司（
      即「保固久防水測漏工程有限公司」）估價9 萬多元，被
      告覺得價錢太高，只願以5 萬元施工；第二家（即「晴天
      防水工程行」）估價7 萬5,000 元，被告仍覺得價錢太高
      ，後來是原告自行找第二家即估價7 萬5,000 元廠商施作
      等情，亦有證人丁○○於本院言詞辯論期日到庭證述綦詳
      （見本院95年3 月16日言詞辯論筆錄第4 頁、第5 頁）。
      是系爭房屋5 樓之樓頂、浴室、西面牆壁暨6 樓東、西面
      牆壁確有大面積漏水之事實，洵堪認定，至被告空言否認
      系爭房屋有漏水情形，所辯則無可取。原告復主張系爭房
      屋前於88年，因隔鄰之「正隆麗池」住宅大樓施工損鄰緣
      故，造成本棟建物傾斜之事實，經本院依職權調閱臺北市
      土木技師工會91年7 月19日北土技字第9131081 號「臺北
      縣中和市○○路581 巷31弄47號5 樓，49號3 樓、4 樓，
      51 號4樓、5 樓建物垂直傾斜測量研判安全鑑定報告書」
      ，依鑑定內容所示，臺北縣中和市○○路581 巷31弄49號
      3 、4 樓經鑑定之傾斜程度為82分之1 ，而系爭房屋未列
      入本次鑑定標的。惟系爭房屋既位於同棟建物之5 樓暨頂
      樓加蓋，依物理慣性作用，其傾斜程度自應大於同棟第3
      、4 樓之傾斜率，故原告主張系爭房屋前因鄰損而有傾斜
      現象，堪信為真實。被告雖抗辯系爭房屋並未列入臺北巿
      土木技師公會之鑑定標的，從而不得援引為論斷依據之抗
      辯，尚無足採云云，然房屋係供人居住使用，應具備安全
      及遮風避雨之功用，系爭房屋既有大面積嚴重漏水及傾斜
      現象，顯見系爭房屋遮風避雨之通常效用已有減少，且系
      爭房屋之結構體並已變形，而有安全上的侵害，核此足認
      該漏水及傾斜現象，確已構成買賣標的物之瑕疵，故被告
      上開抗辯應不足採。
（二）次按「買賣標的物之利益及危險，自交付時起，均由買受
      人承受負擔」，民法第373 條前段定有明文。揆諸前揭民
      法第354 條規定，物之出賣人對於買受人，應擔保其物依
      民法第373 條之規定危險移轉於買受人時，無滅失或減少
      其價值之瑕疵，亦無滅失或減少其通常效用或契約預定效
      用之瑕疵。本件被告於93年11月30日與原告就系爭房地簽
      訂買賣契約，並於94年1 月5 日將系爭房地移轉占有與原
      告。是被告應擔保系爭房屋於94年1 月5 日交付原告時，
      無滅失或減少其價值之瑕疵，亦無滅失或減少其通常效用
      或契約預定效用之瑕疵。查被告於93年3 月24日就系爭房
      屋與訴外人乙○○處簽訂買賣契約，並與乙○○共同於不
      動產買賣合約書第16條第5 款聲明「雙方合意，本物件臥
      室、外牆有滲漏水情形，甲方（即被告）同意依現況交屋
      、由甲方自行修繕之」，此有被告與乙○○就系爭房屋之
      不動產買賣合約書1 份在卷可參。又臺北市土木技師工會
      曾於91年7 月19日就系爭房屋所在之建物作成傾斜鑑定報
      告，亦經本院依職權調閱臺北市土木技師工會北土技字第
      9131081 號安全鑑定報告書核閱屬實。是系爭房屋於93年
      3 月24日即有漏水瑕疵，並於91年7 月19日經鑑定確有傾
      斜現象，顯見原告主張之漏水及傾斜瑕疵均在94年1 月5
      日被告交付系爭房屋與原告當時即已存在。揆諸首揭法條
      規定，被告自應就渠等瑕疵，對原告負擔保責任。被告固
      抗辯向乙○○購買系爭房屋之時，並不知悉漏水及傾斜之
      瑕疵，且系爭房屋屋齡已有23年，其各項機能效用，當然
      會依屋齡遞減，容有可能存在各項瑕疵，倘令被告需對該
      等瑕疵負責，對被告顯失公平云云。惟民法關於物之瑕疵
      擔保之規定，係屬無過失責任，無論出賣人是否知悉瑕疵
      ，均應負擔保責任，僅在出賣人係知悉瑕疵並故意不告知
      買受人之情形下，賦予買受人得不解除契約或請求減少價
      金，而請求不履行之損害賠償之法律效果。況乙○○於出
      售系爭房屋時，曾言明因房屋有傾斜問題，方以低價賣出
      ，系爭房屋於93年間之行情價應有300 萬元，若系爭房屋
      無漏水或傾斜之瑕疵，當無可能以低於合理市價甚多之價
      格，將系爭房屋以255 萬元出售與被告等情，亦經乙○○
      、丁○○於本院審理中到庭證述甚詳（見本院95年1 月12
      日言詞辯論筆錄第1 頁、95年3 月16日言詞辯論筆錄第5
      頁、第6 頁），故被告就系爭房屋具漏水及傾斜瑕疵一事
      ，實難諉為不知。被告復抗辯，原、被告雙方訂立買賣契
      約時，曾特別約定「依現況交屋」字樣，並經原告簽名蓋
      章為據，所謂「依現況交屋」即是「依房屋之使用現況」
      ，無論當時已存在瑕疵或將來發生之瑕疵，出賣人皆不負
      擔保責任，亦即雙方同意免除出賣人之瑕疵擔保責任云云
      。惟系爭房屋買賣合約上「依現況交屋」字樣，係載於「
      乙方願意附贈甲方之設備項目」條款之下，此有買賣契約
      書1 紙在卷可憑。依其記載方式，當僅足認「依現況交屋
      」係表示被告附贈供原告使用之設備項目為依現況所存在
      之家具電器，而尚難認為有何免除被告瑕疵擔保責任之合
      意。是被告上開辯稱，均不足採。綜上，原告主張之漏水
      及傾斜瑕疵，均在系爭房屋於94年1 月5 日交付原告當時
      即已存在，且原告與被告之間並未以特約免除被告之瑕疵
      擔保責任，揆諸首揭法條規定，被告自應就渠等漏水及傾
      斜之瑕疵，對原告負物之瑕疵擔保責任。
（三）被告出售之系爭房屋有漏水及傾斜之瑕疵，且被告就渠等
      瑕疵應負瑕疵擔保責任，已如前述。原告得就漏水及傾斜
      瑕疵，請求被告給付金額分述如下：
  １、漏水部分：
      原告依被告承諾之漏水修繕義務，請求被告給付修繕費用
      9 萬5,000 元，被告則以原告就修繕費用並未舉證等語置
      辯。查原告於發現系爭房屋有漏水瑕疵時，即曾要求仲介
      公司營業員丁○○聯絡被告出面處理，被告當時有口頭承
      諾負擔修繕費用，丁○○遂代尋民間水電公司就漏水修復
      進行估價，第一家公司（即「保固久防水測漏工程有限公
      司」）估價9 萬多元，被告覺得價錢太高，只願以5 萬元
      施工。第二家（即「晴天防水工程行」）估價7 萬5,000
      元，被告仍覺得價錢太高，後來是原告自行找第二家即估
      價7 萬5,000 元廠商施作等情，已如前述，是被告既口頭
      承諾負擔漏水修繕費用，且原告亦依其承諾委託「晴天防
      水工程行」以7 萬5,000 元價格進行修繕，則原告依被告
      承諾之漏水修繕義務，請求被告給付修繕費用應為7 萬5,
      000 元，逾此部分尚不應准許。
  ２、傾斜部分：
      按「買賣因物有瑕疵，而出賣人依前五條之規定，應負擔
      保之責者，買受人得解除其契約，或請求減少其價金」，
      民法第359 條前段定有明文。又「買受人依民法第359 條
      規定所得主張之價金減少請求權，一經買受人以意思表示
      行使，出賣人所得請求之價金，即於應減少之範圍內縮減
      之。換言之，出賣人於其減少之範圍內，即無該價金之請
      求權存在」，復有最高法院87年度台簡上字第10號判例可
      參。申言之，買受人之價金減少請求權一經行使，買賣之
      總價金即於應減少之範圍內縮減，出賣人已受領之買賣價
      金在同等範圍內即屬欠缺法律上原因，自應依民法第179
      條規定負不當得利之返還責任。原告主張被告前於93年4
      月26日，在明知系爭房屋有漏水及傾斜瑕疵之情形下，向
      訴外人乙○○以252 萬購得系爭房屋，嗣被告故意隱瞞漏
      水及傾斜之瑕疵，而以362 萬5,000 元將系爭房地轉售與
      原告，被告將「有瑕疵」之標的物以「無瑕疵」之價格出
      售，從中獲利110 萬5,000 元，該價額即為系爭房屋有無
      漏水及傾斜瑕疵所生之差價，故依民法第359 條之規定，
      就房屋傾斜之瑕疵，請求減少原告購買系爭房地之價金11
      0 萬5,000 元；又縱若不得以被告買賣系爭房地之價差作
      為減價依據，惟依臺北市土木技師公會就本棟建物所作之
      「建築物垂直傾斜測量研判安全鑑定報告書」鑑定結果，
      本棟建物門牌49號3 樓、4 樓部分之傾斜率為82分之1 ，
      補償費用為71萬4,512 元，系爭房屋位於同棟5 樓及6 樓
      ，依物理慣性其傾斜程度顯大於3 、4 樓部分之傾斜度，
      所需補償費用至少應為71萬4,51 2元，本件至少應以71萬
      4,512 元作為價金減少之金額等情。被告則抗辯臺北市土
      木技師公會傾斜損害鑑定報告，其鑑定過程及傾斜補償費
      之計算，均缺乏客觀標準，自不得以此為減少價金之計算
      依據；又被告之前手乙○○曾就系爭房屋鄰損傾斜之損害
      ，與損鄰之建商以15萬元達成和解，此業經乙○○於證述
      在卷（見本院95年1 月12日言詞辯論筆錄第2 頁），故房
      屋傾斜之損害，亦應僅有15萬元之譜云云。按物之瑕疵擔
      保責任規範目的，在調整給付與對待給付間之對價平衡。
      經查，系爭房地售價變動原因甚為複雜，包括房地價格之
      變動、買受人之主觀喜好及決定等諸多因素，故被告買賣
      系爭房地所得利潤110 萬5,000 元，尚難盡認均屬系爭房
      地有無漏水及傾斜瑕疵之差額，故原告主張以被告買賣系
      爭房地之價差為減少價金之標準，尚有未恰。至乙○○與
      建商前因房屋傾斜所協議之和解金額15萬元，係乙○○為
      終止紛爭之主觀讓步結果，核與物之瑕疵擔保規範體系中
      ，法律賦予買受人減少價金請求權，目的在調整給付與對
      待給付間對價平衡，而應有客觀計算標準不同，故亦難逕
      以該和解金額為減少價金之計算標準。而臺北市土木技師
      公會為本件訴訟當事人以外之第三人，其立於客觀地位本
      於專業技術作成鑑定，並於鑑定報告中就房屋傾斜瑕疵所
      應補償之費用詳加計算列明，是原告據此鑑定結果，主張
      依鑑定報告所示之補償標準減少價金，應屬合理，被告指
      摘臺北市土木技師公會之鑑定過程及傾斜補償費之計算缺
      乏客觀標準，故不得作為減少價金之計算依據，惟並未舉
      證以實其說，是其所辯顯不足採。又依臺北市土木技師公
      會就本棟建物所作之「建築物垂直傾斜測量研判安全鑑定
      報告書」鑑定結果，本棟建物門牌49號3 樓、4 樓部分之
      傾斜率為82分之1 ，補償費用為71萬4,512 元，系爭房屋
      位於同棟5 樓及6 樓，雖未列入該次鑑定標的，惟依物理
      慣性其傾斜程度顯大於3 、4 樓部分之傾斜度，故所需補
      償費用應為71萬4,512 元，是本件原告主張所得請求減少
      之價金以71萬4,512 元計算，始屬適當。揆諸前揭法律規
      定及判例意旨，原告既以表示減少價金71萬4,512 元，則
      被告在此範圍內即無價金請求權，故被告所受領之價金在
      71萬4,512 元部分，即屬無法律上原因而受利益，致原告
      受損害。原告依據民法第179 條不當得利之規定，請求被
      告返還該部分價金，洵屬有據。
  ３、以上合計為78萬9,512 元（75,000＋714,512=789,512 ）
      。
五、綜上所述，原告依據被告承諾之修繕義務及不當得利之法律
    關係，請求被告給付78萬9,512 元，及自起訴狀繕本送達翌
    日即94年7 月4 日（於94年6 月23日寄存送達，經10日生效
    ）起至清償日止，按週年利率百分之5 計算之利息為有理由
    ，應予准許。逾前揭範圍之請求為無理由，應予駁回。
六、兩造分別陳明願供擔保請准宣告假執行或免為假執行，就原
    告勝訴部分，經核均無不合，爰分別酌定相當之擔保金額，
    予以准許。至原告敗訴部分，其假執行之聲請失所附麗，應
    予駁回。
七、本件事證已臻明確，兩造其餘攻擊防禦方法及未經援用之證
    據，經審酌後，核與判決結果不生影響，爰不一一論述。
八、訴訟費用負擔之依據：民事訴訟法第79條。
中    華    民    國    95    年    5     月    11    日
                  民事第二庭    法  官  連士綱
以上正本係照原本作成
如對本判決上訴，須於判決送達後20日內向本院提出上訴狀
中    華    民    國    95    年    5     月    12    日
                                書記官  李宏明


司法院資訊處製作；財團法人民間司法改革基金會備份。
